【裁判字號】    99,易,139
【裁判日期】    990318
【裁判案由】    違反勞動基準法
【裁判全文】
臺灣嘉義地方法院刑事判決               99年度易字第139號
公 訴 人  臺灣嘉義地方法院檢察署檢察官
被    告  嘉義液化石油氣分裝場股份有限公司
兼代表人  甲○○
上列被告因違反勞動基準法案件，經檢察官聲請簡易判決處刑（
98年度偵字第9012號），本院認不宜以簡易判決處刑，改依通常
程序，判決如下：
    主  文
嘉義液化石油氣分裝場股份有限公司、甲○○均無罪。
    理  由
一、聲請簡易判決處刑意旨略以：被告甲○○係址設嘉義縣水上
    鄉義興村溪洲仔8-10號「嘉義液化石油氣分裝場股份有限公
    司」（下稱被告公司）實際負責人，為勞動基準法所定之雇
    主，明知被害人即勞工乙○○自民國85年4月15日起至92年6
    月間止，於被告甲○○所經營址設嘉義市○○路175號之「
    嘉義液化石油氣儲藏分裝所」工作，復於92年6月間起至98
    年8月15日止受被告甲○○調動至新設立之被告公司工作，
    依勞動基準法第57條規定，被害人乙○○受被告甲○○調動
    之工作年資，應予併計，是乙○○已受被告甲○○僱用滿13
    年，且年滿60歲，符合勞動基準法第53條第1項自請退休之
    條件，雇主自應依同法第55條第1項關於勞工退休金之給與
    標準給與退休金，詎被害人乙○○於98年8月間自請退休並
    向嘉義縣政府提出勞資爭議協調之申請，經被告甲○○於98
    年8月15日受領嘉義縣政府勞資爭議協調之公文，竟未依上
    開規定發給乙○○退休金，嗣經勞資爭議協調無果。因認被
    告甲○○係犯勞動基準法第78條之罪；並應依同法第81條第
    1項規定對被告公司處以該條所定之罰金。
二、按「犯罪事實應依證據認定之，無證據不得認定犯罪事實」
    、「不能證明被告犯罪者，應諭知無罪之判決」，刑事訴訟
    法第154 條第2 項、第301 條第1 項分別定有明文。申言之
    ，犯罪事實之認定應憑證據，如未能發現相當證據，或證據
    不足以證明，自不能以推測或擬制之方法，作為裁判基礎（
    最高法院40年台上字第86號判例意旨參照）；且認定犯罪事
    實所憑之證據，雖不以直接證據為限，間接證據亦包括在內
    ，然而無論直接證據或間接證據，其為訴訟上之證明，須於
    通常一般之人均不致有所懷疑，而得確信其為真實之程度者
    ，始得據為有罪之認定，倘其證明尚未達到此一程度，而有
    合理之懷疑存在而無從使事實審法院得有罪之確信時，即應
    由法院為諭知被告無罪之判決（最高法院76年臺上字第4986
    號判例意旨參照）。
三、檢察官認被告兼代表人甲○○涉犯未依勞動基準法規定發予
    退休金罪嫌，無非係以被告甲○○之供述、被害人乙○○之
    證述及所提出之各類所得扣繳暨免扣繳憑單、嘉義縣政府處
    理勞資爭議協調會議紀錄、嘉義縣政府98年9月22日函文、
    嘉義液化石油氣公司公司基本資料、嘉義液化石油氣儲藏分
    裝所營利事業登記資料查詢單等件，為其所憑之論據。
四、訊據被告兼代表人甲○○固不否認被害人乙○○為被告嘉義
    液化石油氣公司所屬勞工，惟矢口否認有何未依勞動基準法
    規定發予退休金犯行，辯稱：乙○○係92年7月間才成為被
    告嘉義液化石油氣公司員工，之前屬於臺灣煤氣分裝場之員
    工。其乙○○並沒有向公司提出申請退休及請領退休金，就
    直接向縣政府提出勞資爭議協調，其願意支付乙○○於92年
    7月以後任職於被告公司至離職期間，計算所應得之退休金
    等語。查被告公司係於92年9月25日設立登記，並由吳陳春
    美擔任名義負責人，被告甲○○為該公司實際負責人；被害
    人乙○○於被告公司設立後至其於98年8月17日以存證信函
    向被告甲○○請求給予資遣或退休前，為被告公司僱用之員
    工；乙○○於93年起至97年間薪資所得之所得稅扣繳單位為
    被告嘉義液化石油氣公司、92年間薪資所得之所得稅扣繳單
    位為嘉義石油氣儲藏分裝所（扣繳義務人為蕭枝檳）、90、
    91年間薪資所得之所得稅扣繳單位則為臺灣煤氣分裝場（扣
    繳義務人為陳經臺）等情，除有公司基本資料查詢、乙○○
    提出之存證信函、扣繳憑單等影本在卷可稽外（見本院98年
    度嘉簡字第1683號卷第10、30、31、35-37頁）外，亦為被
    告甲○○所不爭執，自堪信為真實。
五、按勞動基準法第78條就違反同法第55條第1項規定科處刑罰
    之規定，係以行為人即雇主有故意不按該條所定退休金給與
    標準支付退休金者，始得成立，苟勞資雙方就退休金給與之
    計算標準尚有事實或法令適用上之爭議，雇主於該爭議未釐
    清前，暫不給付該部分之退休金時，應屬單純民事勞資糾紛
    ，尚難認雇主有違反勞動基準法之主觀不法犯意。查近年企
    業經營多角化、關係企業日增，為求對勞工資源最大運用與
    對勞工教育之加強，而將勞工調動至其他企業服務趨勢日增
    ，因關係企業之間對於勞工之調動不僅影響工作的內容、工
    作地點及工資請求的對象及職位保障，而且可能影響勞工的
    工作年資及退休給付，從而我國勞動基準法第57條規定，勞
    工在關係企業間調動，其工作年資應受特別之保護，其「受
    同一雇主調動」之工作年資應予併計。所謂「雇主」之概念
    ，多認應依據個案從寬解釋，而應包括僱用勞工之事業主、
    事業經營之負責人等。惟勞動基準法第57條原係參考「台灣
    省工廠工人退休規則」第8條及「廠礦工人受僱解僱辦法」
    第5條文所訂定，就有關勞工工作年資計算，應指受同一雇
    主於同一事業單位調動之工作年資為限。如受雇主調動至另
    一事業單位者，因已非屬同一事業單位，係屬勞動契約之變
    更，應先徵得勞工之同意，並就原事業單位所服務之工作年
    資部分辦理結清給付資遣費或退休金。且縱事業單位因業務
    需要，調動勞工至另一關係企業，其於關係企業之工作年資
    ，除原事業單位之工作規則或退休辦法中規定可予併計，而
    得從其規定外，仍應就原事業單位所服務之工作年資部分辦
    理結清給付資遣費或退休金，亦有行政院勞工委員會84年6
    月14日台84勞動三字第119983號及83年6月23 日台83勞動三
    字第39742號函釋在案，職是，本件被害人乙○○主張其自
    85年4月15日起至92年6月間止，先於址設嘉義市○○路175
    號之「嘉義液化石油氣儲藏分裝所」工作，復於92年6 月間
    起至98年8月15日止，調動至新設立之被告嘉義液化石油氣
    公司工作，其年資可否併計，尚待個案判斷其所為職務調動
    ，是否為同一雇主或同一事業單位調動而定。而被害人乙○
    ○指述其於85年間受僱臺灣煤氣分裝場之分裝工期間，係由
    被告甲○○擔任實際負責人，除受被告甲○○指揮職務分工
    外，並向被告甲○○領受薪資等情，固經證人陳經臺於本院
    訊問時陳證無誤（見本院98年度嘉簡字第1683號卷第97-99
    頁），被告亦不否認受陳經臺委託經營臺灣煤氣分裝場乙情
    （見本院卷18頁），縱採認證人陳經臺所述被告甲○○當時
    係租用臺灣煤氣分裝場之牌照，並由被告甲○○全權經營該
    煤氣分裝場等節，然事業單位之負責人是否因營業執照租用
    他人，而影響旗下勞工係受僱何人之認定？而被害人乙○○
    原任職之「臺灣煤氣分裝場」，究否與之後成立之「嘉義液
    化石油氣儲藏分裝所」及被告「嘉義液化石油氣分裝場股份
    有限公司」為同一事業單位？確非無研求餘地，此乃被害人
    乙○○於本院民事庭訴請被告甲○○給付退休金之民事訴訟
    乙案之重要爭點，雙方均各執一詞，則被告甲○○以本案退
    休金之給付尚存有法律爭議，未遽依被害人乙○○所請而發
    予退休金，尚難逕認被告甲○○主觀上有違反勞動基準法規
    定，拒不給付退休金之不法犯意。
六、綜上，被告甲○○以其與被害人乙○○之勞資雙方就退休金
    給與之計算標準尚有事實或法令適用上之爭議，雇主於該爭
    議未釐清前，暫不給付該部分之退休金時，應屬單純民事勞
    資糾紛。況被害人乙○○自承其向嘉義縣政府提出勞資爭議
    協調之申請前，並未向被告公司及被告甲○○提出自請退休
    及退休金之申請乙節（見本院卷第17頁），即難認被告甲○
    ○於被害人乙○○於前揭職務調動時即有意違反勞動基準法
    規定，拒不給付足額退休金，或被害人向嘉義縣政府提出勞
    資爭議協調申請時，被告甲○○並未當下同意依被害人退休
    金數額為給付，乃遽認被告甲○○有違反勞動基準法之主觀
    不法犯意。此外，復查無其他積極證據足認被告甲○○有何
    公訴人所指之不法犯行，核屬不能證明被告甲○○犯罪，依
    前開說明，自應對被告甲○○為無罪之諭知；被告公司亦無
    依此據勞動基準法第81條第1項規定，而處以該條所定之罰
    金之餘地，亦應併為無罪之諭知。
據上論斷，應依刑事訴訟法第452條、第301條第1項，判決如主
文。
本案經檢察官林俊良到庭執行職務
中    華    民    國    99    年    3    月    18    日
                  刑事第四庭    法  官  王慧娟
以上正本證明與原本無異。
如不服本判決應於收受判決後10日內向本院提出上訴書狀，並應
敘述具體理由；其未敘述上訴理由者，應於上訴期間屆滿後20日
內向本院補提理由書（均須按他造當事人之人數附繕本）「切勿
逕送上級法院」。告訴人或被害人如對於本判決不服者，應具備
理由請求檢察官上訴，其上訴期間之計算係以檢察官收受判決正
本之日期為準。
中    華    民    國    99    年    3    月    18    日
                                書記官  高文靜

司法院資訊處製作；財團法人民間司法改革基金會備份。
